臺灣高等法院刑事判決　　　　　　　　　　　　　　　九十一年度上易字第九五號
　　上　訴　人　臺灣桃園地方法院檢察署檢察官
　　被　　　告　丙○○原名劉.
　　　　　　　　乙○○○
右上訴人因被告等傷害案件，不服臺灣桃園地方法院九十年度易字第九八二號，中華
民國九十年九月十四日第一審判決（起訴案號：臺灣桃園地方法院檢察署八十九年度
偵字第九八００號）提起上訴，本院判決如左：
    主  文
上訴駁回。
    理  由
一、公訴意旨略以：被告乙○○○（即張素卿）與告訴人甲○○間有財務糾紛，乙○○○與其友人即被告丙○○（原名劉家得）於民國八十九年六月七日上午九時五
    十分許，共同前往桃園縣桃園市○○路八十號，甲○○任教之「青溪國民小學」
    三年十班教室內，與甲○○商討解決債務問題未果，雙方互有爭執，並發生口角
    ，引發乙○○○、丙○○二人對甲○○不滿，憤而基於共同傷害之犯意聯絡及行
    為分擔，乙○○○以手拉扯甲○○之頭、以口咬甲○○之右手臂，丙○○則以拳
    頭毆擊甲○○頭部、以腳踢甲○○之腹部，二人聯手毆擊甲○○，致甲○○受有
    右前臂咬傷及鈍挫傷等傷害，因認被告等均涉有刑法第二百七十七條第一項之傷
    害罪嫌。
二、公訴人起訴被告乙○○○、丙○○涉有刑法第二百七十七條第一項之傷害罪嫌，
    係以右揭事實，業據告訴人甲○○指訴綦詳，且有桃園敏盛綜合醫院診斷證明書
    一紙附卷可稽為其論據。公訴人循告訴人甲○○之請求，提起上訴時，補稱：原
    審以被告等所為係正當防衛，顯與事理不符等詞，指摘原判決違誤。
三、按犯罪事實應依證據認定之，無證據不得推定其犯罪事實，又不能證明被告犯罪
    者，應諭知無罪判決，刑事訴訟法第一百五十四條、第三百零一條第一項分別定
    有明文。
四、訊據被告二人均堅詞否認右述犯行，乙○○○辯稱於前開時、地經協調後，其要
    求告訴人甲○○開立本票一紙供收執為憑，詎告訴人竟趁其拿取本票不備之際，
    持防身用之噴霧器朝其臉上噴霧，其猝遭攻擊為免再受傷害，急欲搶下該只噴霧
    器，惟告訴人堅不放手，不得已，遂以口咬告訴人之手臂，其純係為防衛己身安
    全始出此下策等語。丙○○則辯稱當時其僅趨前拉開告訴人與被告乙○○○二人
    ，並未毆打告訴人等語。經查：被告乙○○○辯稱告訴人趁其拿取本票不備之際
    ，先持防身用之噴霧器朝其臉上噴霧，嗣其二人始生拉扯等情，核與被告丙○○
    於警訊供述之情節相符，復佐以事後告訴人前去醫院就診時，僅主述雙側上肢多
    處疼痛，經診斷結果，外傷係分布於右前臂，右前臂並有明顯咬痕，餘者衹左肘
    有皮下瘀血等情，有敏盛綜合醫院診斷證明書影本一紙、該院九十敏法字第０六
    ０三號及０七０五號函各一紙在卷可憑，則告訴人僅其手部遭致外力攻擊而不及
    於身體其他各部。雖告訴人指陳被告丙○○曾拳毆其頭部，腳踢其腹部云云。惟
    如告訴人所述屬實，則其於就診之際，自應詳述此情，並由醫師為之驗傷診療。
    惟其未為此舉，反而僅向醫師主述「雙側上肢多處疼痛」，並未為頭、腹部被毆
    受傷之陳述。自以被告丙○○於本院九十一年三月五日審判時供稱：只拉開告訴
    人與乙○○○等語之情節，較合實情，告訴人指訴丙○○以拳頭毆擊其頭部，以
    腳踢其腹部，即屬誇大，此部分指訴尚乏依據，而不足採信。告訴人於警局偵訊
    時陳明當時其有取出防身噴霧器朝被告乙○○○噴霧之事實，則被告乙○○○辯
    稱係告訴人先持防身用之噴霧器朝其臉上噴霧，其猝遭攻擊，為免再受傷害，急
    欲搶下該只噴霧器，惟告訴人堅不放手，不得已，遂以口咬告訴人之手臂等語，
    為可採信。被告丙○○因見乙○○○與告訴人上開情狀，出手拉扯告訴人，符合
    實情。至告訴人指稱係被告二人先出手對之毆打後，其始取出防身噴霧器云云。
    惟查告訴人係自皮包內取出該只防身用噴霧器，此據告訴人於警局偵訊陳明，倘
    其係先受被告二人圍毆，則在被告二人毆打追擊之下，告訴人逃跑，已恐不及，
    何能打開皮包取出噴霧器？被告二人豈會讓告訴人得以取出噴霧器而對自己噴霧
    ，況事後告訴人離開教室前往該校校門口警衛室，被告二人隨後而至，當時「三
    人與平常狀走過來，都無奔跑追逐」之情，此據證人即該校警衛謝發喜於原審結
    證甚明（見原審九十年七月三日訊問筆錄），此與告訴人具狀指稱受毆後「我唯
    一的辦法是大聲呼喊救命、搶劫，被告二人才放手，我立刻往下跑求救，到警衛
    室再度打一一０求救，被告跟至校門被警衛趕出去」云云，迥然不合。告訴人如
    確係受被告二人圍毆並遭拉扯頭髮，其衣衫應有所不整，頭髮有凌亂之狀，然證
    人即據報前去該校處理之警員林進賢於原審審理時結證稱：（告訴人）並沒有披
    頭散髮之樣，衣服還算整齊，未見被拉扯之樣等語。則告訴人此部分之指訴明顯
    不實，非可採信。按刑法第二十三條規定，對於現在不法之侵害，而出於防衛自
    己或他人權利之行為，不罰。但防衛行為過當者，得減輕或免除其刑。則刑法上
    正當防衛成立要件為：(一)、須對於現在之侵害，(二)、侵害須不法，(三)、須為防衛
    自己或他人之權利，(四)、對加害者為之，(五)、防衛行為須不過當，始足當之。（
    參照最高法院八十五年度台上字第四八六四號刑事判決意旨）。本件告訴人先持
    防身用噴霧器朝被告乙○○○之臉上噴霧，自屬對乙○○○施加侵害，因之，乙○○○猝受攻擊為免再受傷害，急欲搶下該只噴霧器始進而反擊告訴人，此核屬
    對於現時不法侵害所為之防衛行為，被告丙○○見狀旋伸出援手，拉開告訴人，
    係為防衛乙○○○之權利而為，被告乙○○○因受侵害，僅反擊告訴人之手部而
    不及於其他部位，告訴人雖因此受有傷害，惟被告二人所為顯均未逾越為搶下該
    只噴霧器以防衛乙○○○安全之必要程度，被告二人所為自屬正當防衛之行為，
    且未過當，其等之行為不罰，要難對被告二人課以傷害罪責。
五、原審以被告等係正當防衛，其等之行為不罰為由，諭知被告等無罪之判決，經核
    於法並無不合。檢察官循告訴人甲○○之請求執被告等所為，非屬正當防衛，提
    起上訴，指摘原判決有所違誤，為無理由，應予駁回。
據上論斷，應依刑事訴訟法第三百六十八條，判決如主文。
本案經檢察官林炳雄到庭執行職務。
中      華      民      國    九十一    年      三      月     十九     日
                              臺灣高等法院刑事第三庭
                                  審判長法  官  張  連  財
                                        法  官  張  傳  栗
                                        法  官  李  英  勇
右正本證明與原本無異。
不得上訴。
                                        書記官  倪  淑  芳
中      華      民      國     九十一   年      三      月     二十     日
